臺灣臺南地方法院刑事判決　　　　　　　 94年度易字第285號
公　訴　人　臺灣高雄地方法院檢察署檢察官
被　　　告　丁○○　男　50歲.
上列被告因違反動產擔保交易法案件，經檢察官聲請簡易判決處
刑（93年度偵字第14583號），本院改依通常程序審理，判決如
下：
    主  文
丁○○動產擔保交易之債務人，意圖不法之利益，將標的物移轉
，致生損害於債權人，處拘役拾日，如易科罰金，以佰元折
算壹日。
    事　實
一、丁○○於民國九十一年十月二十三日，以其所有之車牌號碼
    Ｍ七─○○○一號自小客車，向裕融企業股份有限公司（以
　　下簡稱裕融公司）借款新台幣（下同）三十八萬元，約定分
  　四十八期償還，每月為一期，每期應支付一萬一千五百五十
　　二元，並約定在借款未全部清償前，不得將標的物遷移、出
  　賣、出質、或為其他處分，並依動產擔保交易法之規定，向
    臺南監理站辦理動產抵押權之登記，為動產擔保交易之債務
    人。詎丁○○自九十二年四月二十三日起（即第六期），即
　　未繳納任何款項，並意圖為自己不法之利益，於九十二年五
  　、六月間，將前開小客車移轉予年籍不詳之友人「李文輝」
    ，致裕融公司追索無著受有損害。
二、案經裕融公司訴請臺灣高雄地方法院檢察署檢察官偵查後聲
    請簡易判決處刑。
　　理  由
一、訊據被告丁○○矢口否認有前揭犯行，辯稱：伊當時遭通緝
    ，車子放在喜樹路住處，後來兒子的朋友「李文輝」（按偵
    查中被告供稱係「李有輝」）說會幫他繳車款，他才同意車
    子給李文輝開走等語。惟查：
　(一)被告丁○○於九十一年十月二十三日，將其所有之Ｍ七─○
  　○○一號自小客車，以動產抵押之方式，向裕融公司借款三
    十八萬元，約定分四十八期償還，每月為一期，每期應支付
    一萬一千五百五十二元，在擔保債權未全部付清之前，不得
　　將標的物遷移、出賣、出質或為其他處分，裕融公司並依動
  　產擔保交易法之規定，向臺南監理站辦理動產抵押權之登記
    。而丁○○自九十二年四月二十三日起（即第六期），即未
    繳納任何款項等情，業據被告自承在卷，並有債權讓與暨動
　　產抵押契約書、存證信函、動產擔保交易動產抵押設定登記
  　申請書、還款紀錄查詢單、車籍資料查詢單附卷可參（詳警
    卷三、八至十、十八、十九頁，本院簡字卷四二頁），應認
    屬實。
　(二)本件動產抵押契約，未載明前開小客車之停放地點
  1.本件公訴意旨雖認被告丁○○與裕融公司約定車輛停放地點
  　為臺南市○區○○路二二二巷二九弄六號等語。惟按動產擔
    保交易，應以書面訂立契約；又動產抵押契約，「應」載明
    左列事項：四、債務人或第三人占有抵押物之方式及其所在
    地，動產擔保交易法第五條、第十六條第一項第四款定有明
    文。揆諸前揭條文，可知動產抵押契約，為一要式契約，而
    債務人占有抵押物所在地之條款，為動產抵押契約應記載之
    事項。
　2.然動產抵押契約未載明前揭應記載之事項時，其效力為何？
  　即有探究之必要。經查，倘動產抵押契約中，就抵押物之名
    稱、數量及擔保債權金額皆已載明特定，並依動產擔保交易
    法之規定，向登記機關辦理動產抵押權之登記，則該動產抵
    押契約仍然成立生效。僅該契約因欠缺記載債務人占有標的
    物所在地之約定條款，不得以動產擔保交易法之相關規定對
    債務人加以主張。
　3.本院遍查告訴人所提出之債權讓與暨動產抵押契約書，其中
  　並無債務人丁○○停放前開小客車地點之約定條款，有前揭
    契約書正反面影本在卷可稽（詳本院簡字卷第四二頁），且
    告訴代理人丙○○於本院亦陳稱：這份契約書並無約定車輛
    停放地點之條款等語（詳本院簡字卷第五十頁）。可知本件
    動產抵押契約，並未約定車輛停放地點。
  4.至於證人乙○○即承辦本件契約簽約事宜之業務員於本院雖
    證述：當時有約定標的物存放處所為被告戶籍地云云，惟經
    審判長質之：如何約定？證人乙○○答以：一般我們係直接
    以契約債務人簽名處下方之地址，做為車輛停放地點云云。
    惟觀諸本件動產擔保抵押契約正面之下方，除分別記載契約
    當事人之姓名、住居所及營業所外，並無任何載明標的物存
    放處所之約定條款，有前揭契約附卷足憑。故證人乙○○前
    揭所述，僅係其個人片面之想法，並非確有載明於契約中。
    是本件動產抵押契約，既未記載標的物停放地點之條款，實
    無以憑認契約當事人雙方確有約定標的物之存放地點。是公
    訴意旨認本件動產抵押契約有約定車輛停放地點，容有誤會
  　。
  (三)至於蒞庭檢察官雖主張：本件動產擔保交易動產抵押設定登
    記申請書中，有載明「車輛所在地，同債務人住所」，而該
    申請書為動產抵押契約之附件，為契約內容之一部分，故本
    件應有約定標的物存放地點等語。惟查：
  1.按動產擔保交易，非經登記，不得對抗善意第三人；又動產
    擔保交易之登記，應由契約當事人將契約或其複本，向登記
    機關為之。動產擔保交易法第五條但書、第七條第一項規定
    甚明。
  2.依上開條文可知，向登記機關為動產擔保交易之登記，僅係
    在契約訂定後，為對抗善意第三人所為之要式行為，而非動
    產抵押契約內容之一。況前開條文既規定，動產擔保交易之
    登記，須持動產抵押契約為之，可知動產擔保交易登記設定
    申請書之內容，係根據動產抵押契約之內容，加以填載後，
    向登記機關提出申請。更可徵知，動產擔保交易登記設定申
    請書，並非動產抵押契約之附件。動產抵押設定登記，僅係
    得對抗善意第三人之要式行為而已。
二、【本件被告仍有違反契約義務】
  (一)本件債權讓與暨動產抵押契約書，既未載明車輛停放地點，
    故不論車輛停放在何處，均無所謂「遷移」問題。然本件契
    約第七條約定：債務人於擔保債權未全部付清前，不得將標
    的物遷移、出賣、出質或「為其他處分」（例如移轉），有
    前揭契書在卷可參。
  (二)而被告丁○○供承其於九十二年五、六月間，因遭通緝而前
    往大陸，車輛原停放在公園路兒子住處，後來朋友李文輝說
    會繼續繳納分期款，伊就同意車輛讓李文輝開走等語。基此
    ，被告雖未將車輛出賣與李文輝，然由被告以繼續繳納分期
    款之條件，同意李文輝將車輛開走使用，嗣後對於李文輝及
    小客車之去向又無從查訪乙節，可認被告有將該小客車之事
    實上處分權「移轉」予李文輝任意使用之意，並使告訴人裕
    融公司追索無著而受有損害。易言之，被告已違反前揭契約
    書所定不得移轉車輛之義務，因而違反動產擔保交易法第三
    十八條之罪。本件事證明確，應依法論科。
三、核被告丁○○所為，係違反動產擔保交易法第三十八條之罪
    。爰審酌被告犯罪之動機、目的、手段、所生危害、犯罪後
    之態度等一切情狀，量處如主文所示之刑，並諭知易科罰金
    之折算標準。
據上論斷，依刑事訴訟法第四百五十二條、第二百九十九條第一
項，動產擔保交易法第三十八條，刑法第十一條前段、第四十一
條第一項前段，罰金罰鍰提高標準條例第一條前段、第二條，判
決如主文。
本案經檢察官甲○○到庭執行職務。
中　　華　　民　　國　　94　　年　　6 　　月　　14　　日
　　　　　　　　　刑事第十庭  審判長法　官　鄭文祺
                                    法  官  蔡奇秀
                                    法　官　林中如
以上正本證明與原本無異。
如不服本判決，應於收受送達後10日內向本院提出上訴書狀（應
附繕本）。
　　　　　　　　　　　　　　　　　　書記官  馬愛君
中　　華　　民　　國　　94　　年　　6 　　月　　14　　日
動產擔保交易法第38條
動產擔保交易之債務人，意圖不法之利益，將標的物遷移、出賣
、出質、移轉、抵押或為其他處分，致生損害於債權人者，處3
年以下有期徒刑、拘役或科或併科6000元以下之罰金。
